最高法院刑事判決　　　　　　一○○年度台上字第二一六三號
上　訴　人　廖桓瑋
　　　　　　柯雅雪
　　　　　　廖桓
上列上訴人等因違反毒品危害防制條例案件，不服台灣高等法院
台中分院中華民國一００年一月十八日第二審判決（九十九年度
上訴字第二０一六號，起訴案號：台灣台中地方法院檢察署九十
八年度偵字第二五九四二、二０六００號），提起上訴，本院判
決如下：
    主  文
上訴駁回。
    理  由
按刑事訴訟法第三百七十七條規定，上訴於第三審法院，非以判
決違背法令為理由，不得為之。是提起第三審上訴，應以原判決
違背法令為理由，係屬法定要件。如果上訴理由書狀並未依據卷
內訴訟資料，具體指摘原判決不適用何種法則或如何適用不當，
或所指摘原判決違法情事，顯與法律規定得為第三審上訴理由之
違法情形，不相適合時，均應認其上訴為不合法律上之程式，予
以駁回。本件原判決綜合全部卷證資料，認定上訴人廖桓瑋、柯
雅雪、廖桓有其事實欄所載之違反毒品危害防制條例犯行，已
詳敘所憑之證據與認定之理由；對於柯雅雪辯稱不知幫忙交付東
西係毒品，且不知雙方係交易行為，是基於轉讓意圖而為；廖桓
辯稱：依廖桓瑋指示於家中房內拿取小信封裝的物品，至皇家
遊藝場交給陳志吉二次，並不知道那是毒品云云，均不足採，亦
依調查所得證據詳予指駁、說明。因認上訴人等犯行明確，而撤
銷第一審關於廖桓瑋所犯如原判決附表（下稱附表）三編號二、
三所示之販賣第一級毒品之科刑判決，改判仍依想像競合犯之規
定從一重論處廖桓瑋共同犯如附表三編號二及編號三所示之共同
販賣第一級毒品二罪刑，並維持第一審論處廖桓瑋如附表一、附
表二、附表三編號一、附表四部分；柯雅雪如附表三部分；廖桓
如附表四部分所示罪刑之判決，駁回渠等該部分在第二審之上
訴。廖桓瑋上訴意旨略以：民國九十八年十一月十二日接受偵查
時已表明全部認罪，當時雖未載於筆錄，惟事後已聲請加開自白
臨時庭及呈送自白書，自白書除承認販賣海洛因予林士凱、雍保
如外，對於陳志吉與張嘉瑋部分，亦承認交付毒品之不利於己之
事實，於偵、審中既均自白全部犯罪，均有減刑適用，原判決未
詳加調查，僅就附表三編號二、三部分予以減刑，有適用法則不
當及證據調查未盡之違法。況伊均坦承犯行，自白犯罪，原判決
仍量處重刑，輕重失衡，亦違比例原則云云。柯雅雪上訴意旨略
稱：證人張嘉瑋、陳志吉、林士凱、雍保如警詢之陳述，均屬傳
聞，原判決未就其陳述當時之外在環境、條件等，何以具有可信
之特別情形，而足以擔保其信用性，即以證人記憶能力及證詞有
無利害關係，認其警詢陳述有證據能力，並採為證據，理由不備
。對監聽譯文何以有證據能力，未為任何說明，亦難認適法。伊
迫於長期家庭暴力下，始為夫廖桓瑋轉讓毒品，主觀上既無認識
所交付之物為海洛因，何來共同營利販賣之意圖，至多僅能論以
轉讓毒品罪，原判決未說明依何證據認定有販賣營利意圖，遽論
共同販賣第一級毒品罪名，亦屬理由不備。況在刑法刪除連續犯
後，既以概括犯意於五小時內三次轉讓毒品，時空、地點緊密相
連，依社會通念，在客觀上符合一個反覆、延續性之行為概念，
實難割裂該三次行為各自獨立，應認屬集合犯，僅成立一罪，原
判決以數罪論，適用法則顯有未當云云。廖桓上訴意旨略以：
證人張嘉瑋、陳志吉、林士凱、雍保如警詢之陳述，屬傳聞證據
，原判決未就其陳述當時之外在環境、條件等，何以仍具有可信
之特別情形，而足以擔保其信用性，即以證人記憶能力及證詞有
無利害關係，認其警詢陳述有證據能力，且就其偵查所證，未詳
述其審判外陳述何以有證據能力之理由，採證均難認適法，併有
理由不備之違誤。又採為認定有罪判決基礎之相關證據，於審判
期日未予分別提示，僅含混併舉以詢當事人意見，難謂已給予當
事人及其辯護人辯論證據證明力之適當機會，且所採論罪之廖桓
瑋與陳志吉九十八年八月二十二日通訊監察譯文，亦未提示，供
伊及辯護人辨認，所踐行之訴訟程序難認合法。原判決併採廖桓
瑋所持行動電話監聽譯文，資為不利之認定，何以該譯文有證據
能力，得採為證據，未為任何說明，於法有違，且該內容亦無從
採為陳志吉證詞之補強。在無任何證據補強情形下，僅依陳志吉
、江伯前後陳述不一之證詞，作為認定有罪之唯一證據，亦屬
違法。廖桓瑋已證實所交付陳志吉的小信封內裝物品，廖桓並
不知道裡面係屬毒品，陳志吉、江伯亦均證實毒品係放在香菸
盒或小紙袋裡，柯雅雪也證實從外觀上無法辨認內裝物品為何，
陳志吉與廖桓亦無任何通聯，上揭證據均對其有利，原判決理
由內均未說明何以不足採，遽認定廖桓明知交付物品為海洛因
，且與廖桓瑋有犯意聯絡及行為分擔，理由亦欠完備。未再傳喚
證人洪珮英到庭，以查明伊不知所交付物品內容，未說明不予傳
喚理由，亦有證據調查未盡之違法云云。惟查：（一）犯罪事實
之認定、證據之取捨及證明力之判斷，俱屬事實審法院之職權，
苟其取捨判斷不違背經驗法則與論理法則，即不能指為違法。又
證人之證言縱令先後未盡相符，但事實審法院本於審理時所得之
心證，就其證言一部分認為確實可信予以採取，原非證據法則所
不許。本件原判決已詳細敘明依憑廖桓瑋於原審之供承，柯雅雪
供稱有為廖桓瑋交付物品予林士凱、李忠信、雍保如，並收取金
錢，廖桓供稱有為廖桓瑋拿過二次東西給陳志吉等供詞，證人
張嘉瑋、陳志吉、林士凱、雍保如、李忠信、江伯之證述，參
酌卷附通訊監察書、譯文、法務部調查局濫用藥物實驗室鑑定書
、扣案毒品、包裝袋、行動電話等證據資料，暨卷內其他證據調
查之結果，參互勾稽判斷，於理由內逐一論述其採證認事之理由
。並敘明九十八年十一月十二日廖桓瑋偵訊筆錄，並無擬自白全
部犯行之任何陳述，依其偵查中所委任律師陳光龍之證述，廖桓
瑋於偵查中均否認犯罪，嗣因其妻柯雅雪遭聲請羈押情形下，始
向檢察官表明願自白，檢察官恐廖桓瑋事後以非自願性自白，而
拒絕其陳述，偵查中並無欲自白而遭檢察官拒絕之情，況事後於
同年十二月八日所提自白書中，亦僅就附表三編號二、三販賣第
一級毒品部分自白，難認於偵查中已全部自白犯罪。而廖桓瑋均
明確告知購毒者將由其妻柯雅雪交付毒品，所販賣毒品均以香菸
盒或夾鏈袋方式裝置，柯雅雪在交付毒品時同時收取新台幣（下
同）二千元至三千元不等之高額價款，再依夾鏈袋為透明之塑膠
袋，由外觀即可知其內容物為何，柯雅雪亦自承所交付之物品為
違禁物，且依廖桓瑋明確交待柯雅雪「繞兩圈再回來」、「小心
看有沒有人跟」，以避免檢警跟監查緝之電話通聯內容，柯雅雪
確知廖桓瑋與他人交易標的係屬毒品，並與廖桓瑋共同基於營利
意圖而販賣無訛，而因柯雅雪僅知所販賣者為第二級毒品甲基安
非他命，對於所交付毒品中含有第一級毒品海洛因尚無所悉，依
所犯輕於所知，僅成立共同販賣第二級毒品罪。並採信證人陳志
吉於警詢、偵查所稱向廖桓瑋、廖桓兄弟購買第一級毒品海洛
因，並由廖桓交付之證述，參酌廖桓瑋、廖桓二人互有提及
毒品的數量及是否收取現金之電話通聯內容，並依其等裝置毒品
方式，在交付時即得收取現金或再與廖桓瑋會算等情，認廖桓
確屬知悉交付物品為毒品海洛因，並與廖桓瑋就附表四販賣第一
級毒品部分，有共同營利意圖之犯意聯絡及行為分擔。共同被告
廖桓瑋、柯雅雪、證人陳志吉、江伯事後迴護廖桓之供證，
無從採為廖桓有利之認定。對於證人張嘉瑋、陳志吉、林士凱
、雍保如於警詢、偵查之陳述，如何具有證據能力，均於理由內
逐一敘明，並引刑事訴訟法第一百五十九條第一項、第一百五十
九條之五第二項規定說明監聽譯文有證據能力之理由。所為論斷
及說明，核無採證違法或與經驗法則、論理法則相違之情形，且
屬事實審法院取捨證據職權之適法行使，尚難漫指為違法。而廖
桓使用0000000000號行動電話與陳志吉使用000
0000000號行動電話，於九十八年八月二十三日至二十五
日毒品交易期間有密集通聯，有通聯紀錄在卷可憑（見偵字第二
０六００號卷第一五五頁）。顯非廖桓所辯僅屬單純受託交付
物品。至於調查證據時，審判筆錄雖有於同一段記載數種證據之
情形，但既已載明均予提示，則於提示時，應係數種證據皆分別
予以提示，況廖桓及其辯護人於原審法院調查各該證據，給予
辯論證據證明力之適當機會時，均已適切表示意見，並為充分完
足之辯論，有審判筆錄可查。其於筆錄就同一性質之證據調查程
序合為記載，以利期日進行之便捷、經濟，並不影響上訴人等當
事人之訴訟權益，要非法所不許。至於集合犯，係指立法者所制
定之犯罪構成要件中，本即預定有數個同種類行為而反覆實行之
犯罪而言。故是否集合犯之判斷，客觀上應斟酌法律規範之本來
意涵、實現該犯罪目的之必要手段、社會生活經驗中該犯罪必然
反覆實行之常態及社會通念等；主觀上則視其反覆實行之行為是
否出於行為人單一犯意，並秉持刑罰公平原則，綜合判斷之。稽
以行為人販賣毒品之原因，不一而足，其多次販賣毒品之行為，
未必皆出於行為人之一個犯意決定；且觀諸毒品危害防制條例第
四條第一至四項所規定販賣毒品罪之文義，無從憑以認定立法者
本即預定該犯罪，有數個同種類行為而反覆實行之本質，故多次
販賣毒品之犯行，難認係集合犯，原審因認柯雅雪所為犯行應分
論併罰，尚無不合。（二）刑事訴訟法所稱依法應於審判期日調
查之證據，係指與待證事實有重要關係，在客觀上顯有調查必要
性之證據而言，其範圍並非漫無限制，必其證據與判斷待證事實
之有無，具有關聯性，得據以推翻原判決所確認之事實，而為不
同之認定，若僅枝節性問題，或所證明之事項已臻明確，或就同
一證據再度聲請調查，自均欠缺其調查之必要性，未為無益之調
查，無違法可言。經查，原判決業已說明廖桓明知所交付陳志
吉係第一級毒品海洛因，而與廖桓瑋共同販賣之理由，廖桓聲
請傳喚其妻洪珮英以證明伊不知係毒品海洛因云云，因事證已臻
明確，原審未為無益之調查，不能指為違法。（三）量刑輕重，
係屬事實審法院得依職權自由裁量之事項，苟已以行為人之責任
為基礎，並審酌刑法第五十七條各款所列情狀而未逾越法定刑度
，即不得遽指為違法。原判決於理由內已敘明如何依刑法第五十
七條之規定，審酌廖桓瑋犯罪之一切情狀而為刑之量定之理由，
既未逾越法定刑度，又未濫用權限，不能執為合法之第三審上訴
理由。卷附九十八年八月二十二日廖桓瑋與陳志吉通訊監察譯文
，原審審判長雖未予提示調查，惟原判決認定廖桓係基於營利
之意圖，而共同販賣海洛因，並非單憑上揭譯文論據。故縱除去
此通訊監察譯文，於本件判決本旨並無影響，自不得執為適法之
第三審上訴理由。此外，上訴意旨，就原審依職權採證認事之適
法行使，或就原判決已說明事項，專憑己見，泛指為違法，且為
單純事實之爭執，或與判決本旨無關之枝節問題為事實之爭辯，
俱非適法之第三審上訴理由，其等上訴違背法律上之程式，均予
以駁回。
據上論結，應依刑事訴訟法第三百九十五條前段，判決如主文。
中    華    民    國  一○○  年    四    月  二十八  日
                      最高法院刑事第九庭
                          審判長法官  石  木  欽  
                                法官  洪  佳  濱  
                                法官  韓  金  秀  
                                法官  段  景  榕  
                                法官  周  煙  平  
本件正本證明與原本無異
                                      書  記  官  
中    華    民    國  一○○  年    五    月    三    日
                                                      Q